臺中高等行政法院判決　　　　　　　　　　　　　　九十年度訴字第一三四０號
　　　　　　　　　　　　　　　.
　原　　　告　甲○○
　被　　　告　財政部台灣省中區國稅局
　代　表　人　乙○○（局長）
　訴訟代理人　壬○○
　　　　　　　辛○○
右當事人間因綜合所得稅事件，原告等不服財政部中華民國九十年六月廿二日台財訴
字第０九００００八四二四號訴願決定，提起行政訴訟。本院判決如左︰
　　主  文
訴願決定及原處分（復查決定）均撤銷。
訴訟費用由被告負擔。
    事　實
一、事實概要：
    原告民國（下同）八十二及八十三年度綜合所得稅結算申報，經被告所屬員林稽
    徵所分別核定其綜合所得總額為新台幣（下同）四百四十九萬九千六百三十二元
    及二百三十四萬七千一百五十三元，應補稅額分別為一百十二萬二千六百三十二
    元及二十九萬四千零六十四元。原告不服，就抵押利息所得項目，主張其利息所
    得未實現等情，申經復查結果未獲變更，提起訴願，亦遭決定駁回，遂提起行政
    訴訟。
二、兩造聲明：
    (一)原告聲明求為判決：訴願決定及原處分均撤銷。
    (二)被告聲明求為判決：駁回原告之訴。
三、兩造陳述：
    (一)原告主張：
　　　1.緣債務人丙○○提供訴外人林勝滄及合家歡育樂事業股份有限公司（下稱合
　　　　家歡公司）所有坐落台中縣霧峰鄉○○○段一○七五之六八等地號土地計二
　　　　十筆設定抵押權予原告，登記權利價值為最高限額一億二千萬元，存續期間
　　　　自八十二年五月三日起至八十三年五月三日止，計一年，利息約定按照中央
　　　　銀行放款利率標準計算。本件雖經原告補具台中縣霧峰鄉調解委員會八十四
        年民調字第一四五號調解書，被告仍遽予核定原告有利息所得四百十一萬零
  　　　六百八十四元及二百零五萬五千六百十六元，併課原告各年度綜合所得稅，
　　　　顯與事實不符。本件抵柙權利息原告並未取得，且因債務之連帶保證人庚○
　　　　○願意另提供不動產供原告設定抵押權，遂改由鍾文良承受債務關係，惟鍾
　　　　文良就所餘之債務八千萬元迄今只清償本金二千五百萬元，利息則分文未付
　　　　，詎被告竟執意對原告課徵利息所得，難令原告甘服。
      2.復查決定書駁回理由之一為原告雖提出台中縣霧峰鄉調解委員會八十四年民
　　　　刑調字第三十三號調解書為證，但其影本未清晰，且該調解書未經地方法院
　　　　依法審核核定，又因該調解書內容有瑕疵且附件不全，致未經法院審核，故
　　　　有關調解內容及無息之約定，即因不具調解效力，而不足採云云。按鄉鎮市
　　　　調解條例第二十四條僅在規定經法院核定之調解書不得再行起訴、告訴或自
　　　　訴，其所核定之民事調解書與民事確定判決有同一效力而已，並未規定未經
　　　　法院核定之調解書概屬無效，應仍屬契約之一種，如有一方不履行，他方仍
　　　  可向法院起訴請求一方履行契約。又契約依民法第一百五十三條規定，當事
        人互相表示意思一致者，無論其為明示或默示，契約即為成立。契約如有不
        明，依民法第九十八條規定，仍可探求當事人之真意，而真意何在，應以過
        去事實及其他一切證據資料為判斷之標準，不能拘泥文字，致失真意，最高
        法院十九年上字第四五三號判例亦可參照。是政府對於人民之聲請復查事件
        ，理該詳加查證，所謂復查即是初查不詳細，再予詳查之意，如一切不加查
        證，則有失復查制度之目的。
      3.依調解書第三項約定載明「合家歡公司亦同意清償予聲請人（即原告）四千
　　　　萬元，並於調解當場給付，由聲請人收訖，不另制據，作為本案抵押部分清
　　　　償，此部分款項之利息聲請人不予追償。」，即表示合家歡公司所欠原告一
　　　　億二千萬元，在調解時只向原告清償本金四千萬元，對於利息部分原告即不
　　　　再對該公司追究，可見一億二千萬元調解後只剩本金八千萬元。又調解書第
　　　　四項約定載明「對造人丙○○亦同意對尚未清償之八千萬元債務本息負擔，
　　　　並對前所提供擔保之事項仍同意有效」，即約定所剩八千萬元本金及利息由
　　　　丙○○負擔，有關八千萬元之利息亦經由丙○○以交付三張支票為支付：發
　　　　票人為鍾文良、金額為二百二十八萬元、背書人丙○○及黃明珠；發票人為
　　　　綠意育樂事業股份有限公司（下稱綠意公司）、金額為二百十萬元之本票二
　　　　張，上述金額合計六百四十八萬元，此金額即為本金八千萬元之抵押權設定
        債權按銀行放款利率年息百分之八點一九計算（存續期間自八十二年五月三
        日起至八十三年五月三日止）。惟上開三張用以支付利息之支票均遭退票，
        有該三張支票及退票理由單可稽，此即為原告未收到利息之具體證據。而以
        票據為據之待證事實，應向發票人及背書人求證，但被告不向發票人及背書
        人查證，竟率然認定原告無法舉證該三張票據是為本件貸款之付息憑據，顯
        屬率斷。
　　　4.按稅捐稽徵機關或財政部賦稅署指定之調查人員，為調查課稅資料，得向有
　　　　關機關、團體或個人進行調查，要求提示有關文件，或通知納稅義務人，到
　　　　達其辦公處所備詢，被調查者不得拒絕，稅捐稽徵法第三十條定有明文。詎
　　　　被告不加查證，即維持原處分，並駁回原告之申復，顯然不當。又前行政法
　　　　院六十一年判字第三三五號判例載明「所得稅之徵收，以已實現之所得為限
　　　　，不包括可能所得在內，尚未受償之利息，係屬債權之一部，不能認為所得
　　　　稅法第八條第四款前段之來源所得，自不得課徵所得稅。否則債權人於未曾
　　　　受領利息之前，先有繳納所得稅之義務，稅法本旨，當非如是。」，原告既
　　　　無所得，即不該課徵所得稅。再者，依行政程序法第三十六條、第三十八條
　　　　、第三十九條及第四十二條規定，被告不加查證顯屬違法，應予撤銷原處分
　　　　。
  　(二)被告答辯：
      1.本件債務人丙○○提供訴外人林勝滄及合家歡公司所有坐落台中縣霧峰鄉○
　　　　○○段一○七五之六八等地號土地計二○筆設定抵押權予原告，登記權利價
　　　　值為最高限額一億二千萬元，存續期間自八十二年五月三日起至八十三年五
　　　　月三日止，計一年，利息約定依照中央銀行放款利率標準計算，被告初查依
　　　　據上開地政機關設定登記資料及原告補具台中縣霧峰鄉調解委員會八十四年
　　　　民調字第一四五號調解書，審諸該調解書所載及原告自承其確有實際抵押債
　　　　權一億二千萬元無誤，因債務人已先償還本金四千萬元，且該部分之利息所
　　　　得不予請求等情，初查遂核定原告利息所得八十二年度為四百十一萬零六百
　　　　八十四元及八十三年度二百零五萬五千六百十六元，併課其各年度綜合所得
　　　　稅。原告不服，復查主張本件抵押權利息並未取得，且因債務之連帶保證人
　　　　庚○○願意另提供不動產供其設定抵押權，遂改由庚○○承受債務關係，惟
　　　　庚○○就所餘之債務八千萬元迄今仍未清償，原告遂進行一連串民刑事訴訟
　　　　，故本金亦迄今仍未受償云云。被告復查時，經函請原告提示足資證明其於
　　　　抵押期間未收取利息所得之相關證明文件供核，原告提示有關其與庚○○之
　　　　訴訟起訴狀、判決書及台中縣霧峰鄉調解委員會調解書八十四年民刑調字第
　　　　三十三號調解書，主張該調解書亦已調解就八千萬元之債權為無息之約定，
　　　　並訴稱無利息所得等情。惟原告所提示之上開調解書影本，內容未清晰，經
　　　　被告函請台中縣霧峰鄉公所提供上開調解書，據該所函復稱該調解書因調解
　　　　書內容有瑕疵且附件不全，經數次通知當事人迄未補正，致未經法院審核核
　　　　定等情，是依鄉鎮市調解條例第二十三條及第二十四條規定，系爭調解書既
　　　　未依法送管轄法院審核，自不具調解效力，其調解內容無息等情核無足採。
　　　2.原告雖提示分別由綠意公司於八十四年一月二十六日開立票面金額均為二百
　　　　十萬元之本票兩紙，總額為四百二十萬元及庚○○於八十二年十二月二日開
　　　　立票面金額為二百二十八萬元之支票乙紙，主張綠意公司即為合家歡公司，
　　　　本金八千萬元之利息由上開三紙票據支付，但均遭退票，故利息未兌現等情
　　　　。惟該三紙票據僅原告空言訴稱利息給付，而票據生效日為八十二年間及八
　　　　十四年間，並無具體事證足證其所訴遭退票之票據，即為八十二及八十三年
　　　　度系爭抵押權設定期間之利息所得未獲兌付。又原告主張本金八千萬元已轉
　　　　由保證人庚○○負責清償云云，惟其檢附之爭訟資料，均僅係庚○○等人就
　　　　代償債權本金之協議而生之訴訟紛爭，並未提及相關之利息求償或給付情形
　　　　，難謂其於抵押權利關係期間未由實際債務人丙○○處收取利息，且其與丙
　　　　○○之上開調解書亦未調解成立，依前行政法院七十年判字第一一七號判例
　　　　及三十六年判字第十六號判例意旨，當事人主張事實須負舉證責任，倘其所
　　　　提出之證據不足為主張事實之證明，自不能認其主張之事實為真實，則原告
　　　　主張無息等情不足採據。
　　理  由
一、按「個人之綜合所得總額，以其全年左列各類所得合併計算之：第一類：：：第
    四類：利息所得：凡公債、公司債、金融債券、各種短期票券、存款及其他貸出
    款項利息之所得。：：：」為行為時所得稅法第十四條第一項第四類所明定。次
    按「個人綜合所得稅之課徵，係以收付實現為原則，有利息約定之抵押借款，業
    已登記於公文書，稅捐稽徵機關對債權人即可作有按時收取利息之推定，苟債權
    人主張未收付實現有利於己之事實者，應負舉證責任。」前行政法院七十年度判
    字第一一七號著有判例。本件債務人丙○○提供林勝滄及合家歡育樂事業股份有
    限公司（法定代理人：丁○○）所有坐落台中縣霧峰鄉○○○段一○七五之六八
    等地號土地計二○筆設定抵押權予原告，登記權利價值最高限額為一億二千萬元
    ，存續期間自八十二年五月三日起至八十三年五月三日止，計一年，利息約定依
    照中央銀行放款利率標準計算，被告初查依據上開地政機關抵押權設定登記資料
    ，及原告補具台中縣霧峰鄉調解委員會八十四年民調字第一四五號調解書，審諸
    該調解書所載及原告自承借款金額，核定其確有實際抵押債權一億二千萬元，復
    因債務人已先清償本金四千萬元，該部分之利息所得不予請求，乃以抵押債權八
    千萬元，核定利息所得八十二年度四百十一萬零六百八十四元及八十三年度二百
    零五萬五千六百十六元，併課其各該年度綜合所得稅。原告不服，循序提起行政
    訴訟，並為前述之主張。經查：
    (一)本件原告因債權未受清償，欲拍賣義務人合家歡公司所提供擔保之抵押物，合
      家歡公司及債務人丙○○及另一連帶保証人乃與原告於八十四年一月二十七日
      經台中縣霧峰鄉調解委員會達成下述調解：「一、：：：三、合家歡公司亦同
      意清償予聲請人（指原告）四千萬元，並於調解當場給付，由聲請人收訖，不
      另制據，作為本案抵押部分清償，此筆款項之利息聲請人不予追償。四、對造
      人丙○○亦同意對尚未清償之八千萬元整債務本息負擔，並對前所提供擔保之
      事項仍同意有效。」此有原告提出之台中縣霧峰鄉調解委員會八十四年度調字
      第三十三號調解書附卷可稽。該調解書雖未經台灣台中地方法院核定，而未具
      與民事確定判決之同一效力，惟該調解內容，仍具契約性質，自屬書證，如查
      其內容與待證事實相符，自仍有證明力。
    (二)証人丁○○於本院行準備程序時證稱：我是合家歡公司開立支票及立合約時之
      負責人，：：：甲○○要向法院請求拍賣我們的土地，我們才進行調解，甲○
      ○說沒有從丙○○、庚○○處得到利息，要求我們公司補貼利息，後來有簽發
      綠意育樂事業股份有限公司之票據給甲○○，因綠意育樂事業股份有限公司與
      合家歡公司是同一負責人，才會開綠意公司之票據，後來票據都無法兌現等語
      ，經核與原告提出綠意育樂事業股份有限公司於八十四年一月廿六日所簽發，
      指名受款人為原告，惟事後均遭退票之付款人為台灣省合作金庫建國支庫，面
      額均為二百十萬元，到期日分別為八十四年七月廿五日及同年八月廿五日，票
      號ＨＳ九一一八號、ＨＳ九一一九號本票二紙及退票理由單二紙相符。觀諸甲
      ○○因借款予丙○○卻均未獲得利息，堅持要抵押物所有權人合家歡公司補償
      前未獲得之利息，始願以四千萬元與合家歡公司達成調解，故合家歡公司於調
      解前夕（即八十四年一月廿六日）簽發前述二張本票以補貼原告應得之利息後
      ，原告與合家歡公司始於翌日到台中縣霧峰鄉調解委員會書立前述之調解內容
      ，應與實情相符。惟屆期該二紙本票均不獲兌現，仍難認原告已獲得系爭抵押
      權之利息收入。
    (三)証人戊○○於本院行準備程序時證稱：我在八十四年係合家歡公司之總稽核，
      也是合家歡公司提供台中縣霧峰鄉○○○段一○七五之六九號等地號土地予丙
      ○○向原告借款之經辦人。八十三年間丙○○說要買我們的土地，要我們先設
      定抵押權，丙○○就拿我們的空白設定申請書向甲○○借錢，此係從協調當中
      得知。據我所知，丙○○均未支付利息。甲○○要拍賣我們公司土地，為防止
      被拍賣，我們公司才開票付利息。調解紀錄亦有記載丙○○未付利息，如果丙
      ○○有付利息，甲○○不可能向我們要利息等語。
    (四)証人己○○於本院行準備程序時亦證稱：甲○○與丙○○有債權一億多，要求
      我處理。霧峰鄉調解委員會調解時，甲○○說都未收到利息，要求合家歡公司
      給付，丙○○亦有提到都未付甲○○利息，所以合家歡公司才開二張票四百多
      萬元補貼以前之利息，票有否兌現，我不清礎，但甲○○於八十二年間委託我
      處理之後，丙○○都未付利息等語。
二、本院斟酌全辯論意旨，原告所舉前述證人之證言及所提調解書記載之內容，用以
    支付本件利息卻遭退票之本票二紙等情，認原告主張其未收到本件抵押權之利息
    應可採信。被告遽以抵押權設立契約書所載而核定原告於八十二年度及八十三年
    度分別有四百十一萬零六百八十四元及二百零五萬五千六百十六元之利息所得尚
    有未合。訴願決定未予糾正，仍予維持，亦有違誤，原告起訴意旨執此指摘為有
    理由，合將訴願決定及原處分（復查決定）均予撤銷，由被告另就原告之綜合所
    得總額重為核算，以昭折服。
據上論結，本件原告之訴為有理由，爰依行政訴訟法第一百九十五條第一項前段、第
九十八條第三項前段，判決如主文。
中　　華　　民　　國　　九十一　　　年　　　九　　　　月　　　三　　　　日
                 臺 中 高 等 行 政 法 院   第 二 庭
                                審 判 長 法      官　沈　水　元
                                         法      官　林　秋　華
                                         法      官　王　德　麟
右正本證明與原本無異。
如不服本判決，應於判決送達後二十日內向本院提出上訴書狀，其未表明上訴理由者
，應於提起上訴後二十日內向本院提出上訴理由書（須依對造人數附具繕本）；如於
本判決宣示或公告後送達前提起上訴者，應於判決送達後二十日內補提上訴理由書（
須附繕本）。未表明上訴理由者，逕以裁定駁回。
提起上訴應預繳送達用雙掛號郵票拾份（每份三十四元)。
中　　華　　民　　國　　九十一　　　年　　　九　　　　月　　　三　　　　日
　　　　　　　　　　　　　　　　　　　　 法院書記官　邱  吉  雄
